【裁判字號】    91,上訴,304
【裁判日期】    920828
【裁判案由】    違反貪污治罪條例
【裁判全文】
臺灣高等法院臺南分院刑事判決            九十一年度上訴字第三○四號      Ｇ
      上  訴  人  臺灣臺南地方法院檢察署檢察官
      上  訴  人
      即  被  告  乙  ○  ○
      選任辯護人  單  文  程
      上  訴  人
      即  被  告  丁  ○  ○
      右  一  人
      選任辯護人  楊  漢  東
      上  訴  人
      即  被  告  丙  ○  ○
      右  一  人
      選任辯護人  黃  紹  文  律師
      上  訴  人
      即  被  告  辛  ○  ○
      右  一  人
      指定辯護人  本院公設辯護人  己  ○  ○
右上訴人因被告違反貪污治罪條例案件，不服臺灣臺南地方法院八十九年度訴字第七
三三號中華民國九十一年一月三十日第一審判決（起訴案號：臺灣臺南地方法院檢察
署八十七年度偵字第二二○一號），提起上訴，本院判決如左：
      主      文
原判決撤銷。
乙○○、丁○○、丙○○、辛○○均無罪。
      理      由
一、公訴意旨略以：（一）被告乙○○為臺南市政府工務局工程課技士，係依據法令
    從事公務之人員；被告丙○○原係臺南市政府工務局土木課技士，民國八十一年
    間離職，設立巨高建設股份有限公司（下稱巨高建設公司），八十三年成立巨高
    園藝綠化有限公司（下稱巨高園藝公司）；被告丁○○係期順工程顧問有限公司
    （下稱期順公司）監工；被告辛○○則為屏東地區之種苗商。八十一年間，臺南
    市政府委託期順公司辦理臺南市區段鹽水溪河川污染整治評估規劃工作，原承辦
    人為被告丙○○，被告丙○○因知悉相關近海綠化工程將使用大量紅樹林等濱海
    本土植栽，認有利可圖，遂於八十一年間離職，於八十三年二月間即透過關係知
    悉期順公司所設計之鹽水溪整治第一期工程所需要之植栽數量及規格，預先向被
    告辛○○訂購，被告辛○○並開始培植。於工程招標時，恐自己承包原先自己承
    辦之業務，遭人起疑，被告丙○○遂向樺聖營造有限公司（以下簡稱樺聖公司）
    負責人林銀河借牌，參與「鹽水溪流域污染防治計劃工程」第一、二期工程之競
    標，並分別以新台幣（下同）一億零六百五十一萬八千元及二億七千二百六十萬
    元順利得標。依第一期工程之投標補充說明書第二點之規格審查，投標廠商應提
    出與種苗商之合作協議書（內容應包含產地地號、植栽名稱、規格及數量），提
    送甲方（即臺南市政府）審查。投標廠商如無法備齊應審之各項規定文件，或經
    由甲方審定所提送之文件不符時，視為資格不符論；以及應依設計圖號○○九之
    「植物植栽工程規範」第一點規定，「得標人必須在決標日起十日內完成會同甲
    方至得標人所指定之苗圃，依照招標圖說規定辦理選苗及抽驗苗手續」，第二點
    規定「得標人會同甲方至苗圃抽驗苗時，即將合格之喬木加以鉛封，灌木則逐株
    點驗並拍照留存，且得標人應立即將苗木做移植前之斷根處理適時運至本工程工
    地栽植」，第三點規定未能定（完）成前二點要求時，甲方（即臺南市政府）得
    解除決標權，並沒收押標金另行發包。第四點規定「簽約前須先檢附驗苗、選苗
    會勘紀錄表」。被告丙○○因巨高園藝公司尚未成立，故於第一期工程投標前，
    找屏東地區之苗圃商被告辛○○要求簽立植栽合作協議書，被告辛○○明知其未
    經營千木種苗社有限公司（下稱千木公司），仍向不知情之千木公司負責人羅地
    發借用牌照，及向不知情之在被告辛○○苗圃工作之林黃真借用其與林輝才共有
    之屏東市○○段四四八地號土地作為產地證明，與被告丙○○所借用之樺聖公司
    簽立內容不實之「植栽合作協議書」，使被告丙○○得持以向臺南市政府投標。
    復於八十三年六月十七日得標後，於八十三年六月二十一日，臺南市政府承辦人
    被告乙○○會同監造之期順公司代表被告丁○○、樺聖公司代表被告丙○○至植
    栽產地驗苗時，被告丙○○及辛○○明知在植栽合作協議書上之產地屏東市○○
    段四四八地號無法容納工程所須之植栽，竟故意誤導市府相關人員至被告辛○○
    位屏東市○○路之租用苗圃驗苗。而被告乙○○及丁○○明知該苗圃中並無足夠
    合乎工程設計規格之植栽（至少有紅色鐵莧、綠珊瑚、紅葉紅仙丹、紅蝴蝶、蘭
    嶼裸實等項不合規定），仍核與驗苗通過，被告丁○○及丙○○並在「植栽工程
    驗、選苗會勘記錄表」之業務上文書，於會勘地點未依投標規範記載植栽合作協
    議書上產地地號，僅泛記「屏東縣」，於檢驗結果為不實之記載「尚符」，並分
    別為其個人簽名及公司簽章。事後被告丙○○並偽造驗苗照片，以其所有之其他
    苗圃之紅色鐵莧、綠珊瑚、紅葉紅仙丹、紅蝴蝶檔案照片，以及八十二年十二月
    二十一日所攝之蘭嶼裸實檔案照片，權充驗苗照片，提供予臺南市政府作為驗苗
    照片，被告乙○○亦明知上開照片中有部分不實，仍予黏貼附卷。因被告乙○○
    及丁○○不法圖利被告丙○○，使實際上為被告丙○○所承包之第一期工程未因
    驗苗不實，取消決標權及沒收押標金（工程總價百分之八）八百五十二萬餘元，
    臺南市政府因上開不實文件及驗苗程序而陷於錯誤，與樺聖公司簽立一億零六百
    五十一萬八千元之第一期工程合約，經變更設計後決算為一億零五百六十九萬元
    ，並於完工後如數給付。（二）「鹽水溪流域污染防治計劃工程」第二期工程之
    招標時，依招標補充說明第四點規定，「投標廠商應提出本工程所有植栽來源之
    產地證明及產地所有人同意供應本工程使用之切結書，經臺灣臺南地方法院認證
    。並於得標後隔天起會同甲方監驗人員前往產地驗苗，並於七日內完成驗苗工作
    ，逾期驗苗或工程合約各單項之合格苗木數量未達合約數量百分之九十以上者，
    應予廢標並沒收押標金，承包廠商不得提出異議，並願放棄先訴抗辯權，驗苗會
    勘紀錄表應做為合約附件之一。」。被告丙○○基於與前項之同一概括犯意，明
    知臺南縣永康市○○○段三一九號土地之所有人為臺灣糖業股份有限公司（下稱
    臺糖公司），係林芳德向臺糖公司購買該地號上植栽尚未搬移前，違反與臺糖公
    司之約定，以一百萬元之代價提供該土地予被告丙○○使用，被告丙○○遂以巨
    高園藝公司作為產地所有人名義在「植栽供應切結書」及「產地證明書」之業務
    上文書為不實記載，並與樺聖公司持向原審法院公證處認證，使公證人陷於錯誤
    而為本院八十四年度認字第一三○八一號之認證。再持以投標而順利於八十四年
    六月二十三日得標，繼於八十四年六月二十七日前往臺南縣永康市三嵌（崁）店
    段三一九號苗圃驗苗時，被告乙○○及丁○○亦基於同上之概括犯意，明知現場
    植栽至少有紅葉紅仙丹（即矮仙丹、艷陽仙丹）之規格數量不符，仍核予驗苗通
    過。被告丁○○及丙○○並在「驗苗會勘記錄表」之業務上文書，於檢驗結果為
    不實之記載「數量與規格與設計相符」，並分別為其個人簽名及公司簽章。事後
    被告丙○○並偽造驗苗照片，以其所有之其他苗圃之紅葉紅仙丹檔案照片，權充
    驗苗會勘照片，提供予期順公司，被告丁○○於明知驗苗照片不符，仍與被告丙○○分別在貼有上開照片及驗苗會勘照片等業務上文件，蓋上期順公司與樺聖公
    司之公司及負責人印章，將其轉交予臺南市政府作為驗苗照片，被告乙○○亦明
    知上開照片中有部分不實，而予附卷。因被告乙○○及丁○○不法圖利被告丙○○，使實際為被告丙○○所承包之第二期工程未因驗苗不實，取消決標權及沒收
    押標金（工程總價百分之五）一千三百六十三萬元，臺南市政府亦因上開不實文
    件及驗苗程序而陷於錯誤，與樺聖公司簽立二億七千二百六十萬之第二期工程合
    約，經決算付予二億七千一百四十五萬九千六百元，並於完工後如數給付。因認
    被告乙○○及丁○○均涉犯貪污治罪條例第六條第一項第四款之圖利罪嫌；被告
    丁○○另涉犯刑法第二百十六條、第二百十三條之行使公文書上為不實記載文書
    罪嫌；被告丙○○涉犯刑法第二百十六條、第二百十五條之行使業務上登載不實
    文書罪嫌、刑法第二百十六條、第二百十四條之行使使公務員登載不實文書罪嫌
    及刑法第三百三十九條第一項之詐欺取財罪嫌；被告辛○○涉犯刑法第二百十六
    條、第二百十五條之行使業務上登載不實文書罪嫌及刑法第三百三十九條第一項
    之詐欺取財罪嫌云云。
二、公訴人認上訴人即被告乙○○及丁○○均涉犯圖利罪；被告丁○○另涉犯行使公
    文書上為不實記載之文書罪；上訴人即被告丙○○涉犯行使業務上文書登載不實
    罪、行使使公務員登載不實罪及詐欺取財罪；上訴人即被告辛○○涉犯行使業務
    文書上登載不實罪及詐欺取財罪，無非以（一）右揭事實有臺南市政府「鹽水溪
    流域污染防治計劃工程」第一、二期工程之相關評估規劃、招標公告、植栽規範
    、驗選苗會勘紀錄表、驗苗照片、合約書、植栽合作協議書、植裁供應切結書、
    產地證明書、八十四年度認字第一三○八一號認證書、屏東市○○段四四八號及
    臺南縣永康市三嵌（崁）店段三一九號土地登記簿謄本、第一、二期工程之支出
    分攤表與分批付款表等附卷可稽。（二）證人林銀河證稱：係被告丙○○借牌，
    由被告丙○○提出押標金，均由被告丙○○接洽，其未實際參與等語，而兩次驗
    苗紀錄被告丙○○代表樺聖公司驗苗及簽章，以及與被告辛○○簽立植栽合作協
    議書，亦經被告辛○○供述屬實。是兩期工程均係被告丙○○向樺聖公司借牌得
    標承包，可堪確定。（三）證人林黃真證稱係被告辛○○向其借用屏東市○○段
    四四八地號土地作為驗苗場所，並將植栽載運至其位於屏東市○○里○○路一○
    一巷八十號之住宅空地（在大湖段四四八號土地相鄰，但非同一地點）存放約兩
    個月等語。證人大湖段四四八號土地共有人林輝才證稱其土地於八十三年間種植
    搖錢樹及一些水稻，驗苗場所並非其土地等語，此部分被告辛○○亦不否認，故
    被告丙○○與辛○○所簽立植栽合作協議書關於提供者及產地內容不實，亦可確
    定。驗苗時被告等雖均辯稱有去現場驗苗云云。唯查，被告辛○○已供稱並不在
    植栽合作協議書所載之大湖段四四八號驗苗，其原建議分在屏東市○○段四四八
    號土地及其所有南機場土地上之苗圃二處驗苗，但被告丙○○稱不可以，建議直
    接到其大春路苗圃驗苗，稱驗苗者不會清楚地點等語，且第一期工程之驗苗照片
    中，苦檻藍照片的背景係在大春路之苗圃，林黃真之住宅旁邊空地甚為狹窄，至
    屋後之大湖段四四八號土地，一部分原係漁池，現已乾涸荒蕪圃，另一半係檳榔
    林，並未種植景觀植栽，此經法務部調查局臺南市調查站（下稱臺南市調查站）
    於八十五年間至大湖段四四八號土地勘驗拍照，八十九年四月二十一日至大春路
    苗圃現場拍照，及檢察官於八十九年五月十二日會同臺南市調查站及被告乙○○
    、辛○○（被告丙○○及丁○○經傳訊不到）至林黃真住宅、大湖段四四八號土
    地及大春路苗圃勘驗無誤，有勘驗筆錄及照片、錄影帶附卷可憑。被告乙○○亦
    供稱驗苗地點係一處，附近明顯特徵有墳墓、檳榔樹等，與大春路之苗圃附近地
    形相符，故第一期驗苗地點應與植栽合作協議書上所載之產地不符可以確定。至
    於驗苗內容，雖被告等亦均辯稱確實有驗苗，惟經檢察官至大春路苗圃現場勘驗
    結果，附卷驗苗照片中，僅苦檻藍之背景可以確定係在該苗圃，而紅色鐵莧、綠
    珊瑚、紅葉紅仙丹、紅蝴蝶等驗苗照片之其背景在大春路苗圃附近及大湖段四四
    八號土地上並無相符者，且一張蘭嶼裸實之照片攝影日期且為八十二年十二月二
    十一日之照片，另一張蘭嶼裸實之照片則為布面，至於大葉黃楊、文珠蘭、革葉
    石班木等，因無背景特徵，難以確認拍攝地點，唯其照片之光色、紙質不一，是
    否同一時地所拍，非無可疑。而拍攝者，被告丙○○於臺南市調查站中供稱被告
    乙○○於該調查站中供稱係被告丙○○提供，自己黏貼等語，被告丁○○供稱係
    被告丙○○當場所照的云云；被告辛○○於八十七年七月二十一日訊問時供稱照
    片係其所拍云云，於八十九年五月十二日則供稱照片是「他們」所拍云云，各人
    前後所供均不相符，被告辛○○另以因為植栽係屬移植，怕葉子枯黃不好看，所
    以才先拍照。但此不能解釋何以會有八十二年十二月二十一日之照片，以及何以
    各張相片紙質、光色不統一，且照片即用證明其等確有依規定至指定地點驗苗，
    並且規格相符，現場拍照並無困難，亦有一張可確定係屬現場之照片（苦檻藍）
    ，若非規格、數量有所不符，何必如此迂迴？何況證人林黃真證稱有部分植栽在
    其住宅處放置了二個多月，被告辛○○係於八十三年六月十七日前才提供大湖段
    土地作苗圃產地，故亦當於此後才將植栽運至林黃真之住宅旁空地，驗苗係在八
    十三年六月二十一日，相距只有四日，放在林黃真住宅空地之植栽卻放置了兩個
    月，顯然原來預定用作驗苗之部分植栽，並未轉載至大春路苗圃驗苗。綜上可證
    ，六月二十一日之驗苗至少有部分植栽之規格及數量不符。被告乙○○雖辯稱驗
    苗應由設計監造公司負責，唯其既共同前往現場，自有監督設計監造公司是否依
    規定驗苗之責，且其隨同檢驗，是否驗苗合格，僅須核對種類、規格及數量，於
    種類部分雖不必認識其植物，亦能分別係不同植物，而規格、數量之檢驗程序並
    不複雜，如果有程序有不符，被告乙○○不能諉為不知。再驗苗照片與驗苗現場
    明顯不符，其親自黏貼照片豈稱過失不覺。故其與受委託驗苗之期順公司監工人
    員被告丁○○有共同犯意聯絡圖利被告丙○○，應可確定。（四）第二期工程被
    告丙○○所簽立之植裁供應切結書及產地證明書，其非臺南縣永康市○○○段三
    一九號土地之所有人，為其所自承，並有證人林芳德之證述，被告丙○○向林芳
    德借用該土地支付一百萬元之收據、臺糖公司與林芳德關於承租該土地使用之相
    關文件、該地之土地登記簿謄本、測量圖等附卷可稽，是上開切結書及產地證明
    書之產地所有人內容有不實，復從驗苗照片中，可發現艷陽仙丹之照片與第一期
    之紅葉紅仙丹（即艷陽仙丹）之照片為同一地點同一植栽，且與茄藤樹（水筆子
    ）、五梨跤之照片背景、光色完全不同，顯非同一地、時、同一次攝影所拍，而
    茄藤樹（水筆子）、五梨跤之照片背景，經臺南市調查站於八十五年間至現場勘
    驗拍照，背景相符，有照片附卷可稽，則艷陽仙丹之照片即非在指定地點所攝，
    亦可確定。若其他植物照片都在現場拍攝，何以獨艷陽仙丹之照片會用其他時地
    之照片搪充？再以第一期工程之例以推，該處應無種植艷陽仙丹，則被告丙○○
    所提出之植裁供應切結書及產地證明書之內容亦有不實，其與樺聖公司提出於原
    審法院公證，亦有使公證人為不實登載之罪行。又被告丙○○、乙○○及丁○○
    於驗苗時應未實際驗艷陽仙丹，其等均於驗苗會勘紀錄上為「數量與規格與設計
    相符」之不實記載。而第二期工程之驗苗照片係被告丙○○黏貼完成，再交予被
    告乙○○，其上並有期順公司及樺聖公司之公司及負責人簽章，並載明是驗苗照
    片，被告乙○○與丁○○均明知艷陽仙丹之照片不符，雖第二期工程合約並無要
    求提供驗苗照片之規定，唯其既為驗苗之重要佐證，其內容不實，被告乙○○及
    丁○○未予糾正，仍予同意而簽章及附入卷宗內，其圖利被告丙○○之罪證亦甚
    明確等情為主要論據。
三、訊據被告乙○○、丁○○、丙○○、辛○○對於右揭事實，被告乙○○坦承案發
    時其是臺南市政府工務局土木工程課技佐，鹽水溪流域污染防治計畫工程第一期
    及第二期是其主辦，其有去驗苗等情；被告丁○○坦承其是期順公司員工，是期
    順公司派去鹽水溪流域污染防治計畫工程第一期監工，第一期工程其應該依照「
    植物植裁工程規範」的規定會同得標廠商完成抽驗苗之工作，其有去驗苗等情；
    被告丙○○坦承其原是臺南市政府工務局土木課技士，八十一年間，臺南市政府
    委託期順公司辦理臺南市區段鹽水溪河川污染整治評估規劃工作之原承辦人，八
    十一年間離職，設立巨高建設公司，八十三年成立巨高園藝公司，鹽水溪整治工
    程招標時，其以樺聖公司參與鹽水溪流域污染防治計劃工程第一期及第二期工程
    之競標，並分別以一億零六百五十一萬八千元及二億七千二百六十萬元得標，第
    一期工程驗苗紀錄表是其記載的，鹽水溪流域污染防治計劃工程第二期工程之招
    標時，依招標補充說明第四點規定，投標廠商應提出本工程所有植栽來源之產地
    證明及產地所有人同意供應本工程使用之切結書，經原審法院認證，林芳德以一
    百萬元代價提供臺南縣永康市○○○段三一九號土地給其使用等情；被告辛○○
    坦承其是屏東地區之種苗商等語，惟四人均否認有右揭犯行，被告乙○○辯稱：
    被告丙○○和辛○○之植栽合作協議書，在開標時是由期順公司審核，不是由臺
    南市政府審核，第一期工程所提出之植栽合作協議書產地地號是不是屏東市○○
    段四四八號，是期順公司要審查的，被告丁○○到屏東與被告辛○○會合，然後
    被告辛○○帶其等去苗圃驗苗，地點其根本不清楚，依照合約書規定，如果驗苗
    沒有照片就不能訂約，依規定照片要放在正本甲，卷宗內八十三年六月二十一日
    第一期工程驗苗會勘紀錄表所附照片及八十四年六月二十七日第二期工程驗苗紀
    錄表所附照片不是該二次驗苗所照的照片，卷內第一期工程驗苗會勘紀錄表所附
    照片是其在施工期間因樹種太多其跟承包廠商要的，供施工現場樹種辨認之用，
    該照片旁邊的字是其自寫的，如果是驗苗照片必須顧問公司及承包廠商要確認蓋
    章後才是驗苗照片，合約書有附驗苗照片，卷宗裡第一期工程驗苗會勘紀錄表與
    照片是臺南市調查站到其辦公室去查時其主動拿給該調查站的，驗苗照片與紀錄
    表只有一份附在正本甲，紀錄表是其從正本甲影印出來，照片是其在施工期間向
    承包廠商要的辨認種苗照片，並不是驗苗照片，當時驗苗紀錄苗種有九種，原審
    認定苗種有十二種，將其提供辨認苗種照片誤為會勘九種與十二種不符，所以需
    要調正本甲來核對，驗苗時是被告丙○○帶其及被告丁○○去驗苗，驗苗所拍照
    留存的照片要放在正本甲，第一期驗苗照片是跟正本甲綁在一起，現在沒有看到
    ，臺灣臺南地方法院檢察署函所敘明的是當初其提供給臺南市調查站之照片，並
    非合約裡面正本甲之驗苗照片，其在工程是擔任監驗，當初其等前往屏東驗苗合
約樹種都有，並非檢察官所提的驗苗照片不實，期順公司與得標廠商所提驗苗照
    片，放在合約正本甲往上呈送，卷內的照片並非驗苗照片，屬辨認照片。第二期
    本身合約規定並不需要附驗苗照片，所以卷內第二期所附之照片，也是其在施工
    期間要求承包廠商提供照片供辨認樹種之用，第一期是他們送照片沒註明由其自
    己寫的，是得標廠商樺聖公司於施工期間送進來辨認用的，是要在長官去現場問
    時其要對照辨識用的，卷裏第一期的照片及驗苗紀錄並非如同現在有順序的訂在
    一起，因為當初其提供時是分開遞送，第二期是公司送進來就已經寫好，第二期
    之照片其不知為何記明驗苗會勘照片，並由被告丁○○等人蓋章，第二期不用拍
    攝驗苗照片，當初其為了辨認樹種跟他們要的照片，至於為何它的光色、地點、
    時間不一其不清楚，第二期期順公司沒有提供拍照驗苗規範，依照合約規定完成
    驗苗手續後即可將合約的草案往上呈送經上級核准後即可訂約，卷內第二期工程
    照片是後來施工期間為了辨認才向廠商要的，其經臺南市政府指派為本件工程之
    主辦人，所執掌主管之範圍並不包括驗苗，而係監驗，其確無明知驗苗過程違背
    法令，而直接圖私人不法利益之情事，與圖利罪之構成要件不符等語；被告丁○○辯稱：鹽水溪流域污染防治計畫工程第一期、第二期工程期順公司都派其去現
    場監工，但第二期後來其離職，其記得第二期派二個去監工，第一期工程要去驗
    苗之種類、數量其知道，其是不是在第一期植栽工程驗、選苗會勘記錄表於會勘
    地點未依投標規範記載植栽合作協議書上產地地號，僅泛記「屏東縣」，於檢驗
    結果記載「尚符」，並分別為個人簽名及公司簽章，其不是記得很清楚，簽名是
    其簽的，公司有簽章，內容其有檢驗，「尚符」及「屏東縣」是不是其記的其不
    清楚，驗苗時是被告丙○○帶其及被告乙○○到屏東與被告辛○○會合，然後被
    告辛○○帶其等去苗圃驗苗，地點其等根本不清楚，第一期工程所提出的植栽合
    作協議書的產地地號是不是屏東市○○段四四八號其不記得，當時是依照招標須
    知跟合約辦理，其等不可能找地政人員查證，去驗苗有照片，其等在現場都有逐
    項逐株清點，不可能作假，每個過程都依照合約去辦，其等每個程序驗苗照片都
    依照合約，臺南市調查局的照片不是驗苗照片，他們當作驗苗照片才會出現問題
    ，驗苗所拍照留存之相片有送給臺南市政府，卷內第一期植栽工程驗選苗會勘紀
    錄表沒錯，照片不是驗苗照片，如果是驗苗照片，必須期順公司及承包廠商確認
    蓋章後才是驗苗照片，這些照片為何附在第一期植栽工程驗苗會勘紀錄表後面其
    不清楚，是不是臺南市調查站拿到辨認的照片把他訂在一起，卷內第一期植栽工
    程驗選苗會勘紀錄表後面所附的苗木相片，旁邊的字不知是誰寫的，這些照片，
    在主體工程施工完開始進行植栽工程其才向他們要的供辨認之用，這段時間已經
    過六、七個月，跟驗苗的照片不相干，照片是承辦人員在臺南市調查局調查時主
    動提供的，他們把它當作驗苗照片，卷內第二期照片也不是驗苗照片，是其在施
    工期間要求承包廠商提供照片供辨認樹種，卷內第二期驗苗會勘紀錄表沒有錯，
    第二期不需要驗苗照片，卷內第二期工程照片記明驗苗會勘照片，並由其等蓋章
    ，這些照片不是驗苗照片，是承包商為了慎重把他寫下去，只是辨認用，臺灣臺
    南地檢署函所示不是驗苗照片，第一期驗苗的相片是附在合約書正本甲，這個工
    程在施工的過程承包商要請款時他的估驗資料必須附他聲請工程款項的施工相片
    ，如果可以請調估驗資料的話就可以證明當初驗苗的苗木都是有的，第二期估驗
    也是一樣有施工的照片，第二期合約沒有規定要附驗苗照片，當天會勘有據實清
    點苗木，其絕無故意填寫不實驗苗會勘之犯意，不論第一期寫「尚符」或第二期
    寫「相符」，均係本於驗苗當時實在之事實填寫，有關廠商借牌或驗苗地點不符
    之情形，其並不知情，由廠商導引前往驗苗，驗苗地點之土地產權並非一定要得
    標廠商所有，只要苗木為廠商所有即可，而且第一期工程之植栽合作協議書記載
    之驗苗地點為「大湖段四四八號等」，並非只有一筆土地，故縱使事後發現有地
    點不符或廠商借牌情事，均不能認其有明知為不實而登載業務不實文書罪或背信
    罪等語；被告丙○○辯稱：八十一年間離職，不是因為要做工程才離職，其當初
    承辦這件工程是評估可行性要不要作還不知，其當初建議給中央大學作評估，但
    市長交辦給期順公司，後來其就沒有繼續辦理，其就離職了，第一期工程其沒有
    向樺聖公司借牌，其是樺聖公司的股東，其用樺聖的名義投標，其確實參加股東
    ，五百萬元股金其交給林銀河他本人及他兒子收的，那有人借牌要登記股東，其
    與千木公司簽定植栽合作協議書，雖係與被告辛○○接洽，但前此其與千木公司
    接洽時，被告辛○○均有提出千木公司之名片，且被告辛○○亦為千木之股東，
    而被告辛○○與千木公司之負責人羅地發乃係兄弟關係，在一般交易之慣例上，
    由被告辛○○出面與其洽訂植栽合作協議書亦屬事理之常，其購買植栽過程，根
    本不會注意及被告辛○○與千木公司是否借牌關係，本件植栽合作協議書並非係
    其以樺聖公司之文義所制作之業務上文書，而係營業上與千木公司所簽約之文書
    ，縱使千木公司係被告辛○○所借牌，而非實際之植栽提供者，惟千木公司確為
    契約主體，故本件植栽合作協議書應無業務上登載不實之問題，臺南市政府公告
    招標以後，其領到圖說因為規定要有植栽配合廠商，其先問被告辛○○有沒有這
    些樹，他說有，其說這工程必須要有植栽配合廠商及協議書，其問他願不願意配
    合，他願意提供，提供時被告辛○○說他的樹苗分散在很多處的苗圃，如果得標
    時其等必須要驗苗，其與被告辛○○建議如果得標時要把這些樹苗集中在一個地
    點方便驗苗，他答應，但後來要寫協議書時地主不給他地號，他說同地段，他的
    工人還有一塊地，他可以跟他借，其等植栽合作協議書才會寫屏東市○○段四四
    八號等，即表示並非特定係該大湖段四四八號，而尚有其他之土地，故驗苗地點
    屏東市○○路的苗圃有包括在內，其並沒有故意偽造產地的意圖，第一期會勘紀
    錄表是由其記載，再交給他們確認，臺南縣永康市○○○段三一九號土地之所有
    人是為臺糖公司，但其有使用權，該土地是林芳德向臺糖公司購買該地號上植栽
    ，該地林芳德使用細節其不知道，林芳德賣給其樹苗包含土地使用五年（三年）
    ，而且其去整地臺糖公司的人並沒有出面干涉，第一期驗苗時是其帶被告乙○○
    、丁○○到屏東與辛○○會合，然後辛○○帶其等去苗圃驗苗，當時施工時要核
    對苗木，照片是其去跟別人要的，驗苗不是很困難的事，苗木的取得也很簡單，
    沒有道理不去驗苗，而且這些不符的照片不是驗苗的照片，是工程施工中承辦單
    位要供辨認之照片，第一期工程驗苗所拍照留存的相片送給臺南市政府，卷附第
    一期工程照片，不是驗苗所照的照片，會勘後紀錄表只送正本一份，照片一份由
    其公司的人交給臺南市政府，第二期工程之植栽供應切結書及產地證明書都是其
    製作的，其提出巨高園藝公司之植栽供應切結書，其上並未稱其為臺南縣永康市
    ○○○段三一九號土地之所有人，又巨高園藝公司所出具之產地證明書，乃係載
    明植栽之名稱、規格、數量、及產地，並載明「本公司所有右列植栽之名稱、規
    格、數量及產地屬實無誤，特此證明」，故巨高園藝公司所出具者係證明與臺南
    市政府鹽水溪第二期工程所使用植栽，確為臺南縣永康市○○○段三一九號土地
    之產地，招標須知規定投標者應提出「植栽來源之產地證明及產地所有人同意切
    結書」，揆其規定之目的，應係要使植栽來源之出處及供應得以確認，故產地證
    明書應僅係要證明該植栽係由誰植栽在何處栽植之來源為何，而非係要證明其產
    地所有權為其所有，巨高園藝公司所出具之切結書及證明書，即係為此意旨之表
    示，並非在表示植栽之產地所有權為其所有，而係在表示植栽係來源於臺南縣永
    康市○○○段三一九號其之生產地，故產地證明書上產地所有人是指植裁所有人
    ，被告出具之上開文書，並未載明產地土地之所有權為其所有，而係載稱其植栽
    來源之產地係臺南縣永康市○○○段三一九號土地，其確在該處栽植亦為原審所
    確認之事實，自無偽造文書可言，卷內第二期照片不是驗苗時所照的照片，第二
    期沒有驗苗照片，第二期當天驗苗沒有拍照，第一期、第二期驗苗照片都不是其
    偽造的，第一期驗苗照片要簽合約時就已經送去，第二期沒有驗苗照片，第一期
    有提供給臺南市政府作為辨認樹種的參考照片，第二期不需要照片，所以當初沒
    有拍照，第二期照片旁邊的字不是我寫的，其公司業務員寫的，施工期間估驗請
    款臺南市政府要核對樹種通知公司業務員，公司業務員辦好後才在上面寫驗苗，
    驗苗的意思是估驗要核對苗木，並非第二期的驗苗照片。這些照片是其等提供給
    臺南市政府，施工比對苗木用的，是其等平常拍攝用剩的，所以非常雜亂等語，
    被告辛○○辯稱：其和被告丙○○簽立的植栽合作協議書產地是在屏東市○○段
    四四八號，其帶他們到屏東市○○路苗圃驗苗，是因為其苗圃擺不下，所以其問
    被告丙○○，被告丙○○說離那地方二百公尺隔壁的地，因協議書上記載地號是
    四四八號等，所以說沒關係，該地方離林黃真屏東市○○段四四八號土地約一百
    公尺至二百公尺的地方，千木公司其有合夥，原判決說其是借千木公司的牌照，
    其不是借的，其也是股東之一，且經推舉為董事。原判決說其提供樹苗的照片前
    後不一，其提供照片給被告丙○○作為參考，第一期工程驗苗其帶被告乙○○、
    丁○○、丙○○到其租用的苗圃是在屏東市○○路，其有二個地方，因大湖段四
    四八號地方擺不下，所以放在離二百公尺的地方也是大春路，驗苗所拍照留存的
    相片現在何處，其不知道，驗苗時其有在場，但其沒有參加點苗，卷內第一期第
    二期工程照片不是驗苗所照的照片等語。
四、按犯罪事實之認定，應憑證據，如未能發現相當證據，或證據不足以證明，自不
    能以推測或擬制之方法，以為裁判基礎。而認定不利於被告之犯罪事實，須依積
    極證據，茍積極證據不足為不利於被告之認定時，即應為有利於被告之認定，更
    不必有何有利之證據。又認定犯罪事實所憑之證據，無論為直接證據或間接證據
    ，其為訴訟上之證明，須達於通常一般之人均不致有所懷疑，而得確信其為真實
    之程度者，始得據為有罪之認定，倘其證明尚未達到此一程度，而有合理之懷疑
    存在時，致使無從形成有罪之確信，根據「罪證有疑，利於被告」之證據法則，
    即不得據為不利被告之認定（參照最高法院四十年臺上字第八六號、三十年上字
    第八一六號及七十六年臺上字第四九八六號判例）。
五、經查：
（一）按貪污治罪條例第六條業於八十五年十月二十三日修正公布，並於同年月二十
      五日生效施行，修正後該條例第六條第一項第四款將「對於主管或監督之事務
      ，直接或間接圖利者。」，修正為「對於主管或監督之事務，直接或間接圖私
      人不法之利益者。」。惟貪污治罪條例第六條又於九十年十一月七日修正公布
      ，並於同年月九日生效施行，修正後該條之刑度不變，第六條第一項第四款「
      對於主管或監督之事務，直接或間接圖私人不法之利益者。」，則修正為「對
      於主管或監督之事務，明知違背法令，直接或間接圖自己或其他私人不法利益
      ，因而獲得利益者。」，被告乙○○及丁○○於八十三年六月二十一日及八十
      四年六月二十七日犯罪，行為後法律有變更，經比較新舊法結果，以九十年十
      一月九日修正生效之新法第六條第一項第四款較有利被告乙○○及丁○○，均
      應適用較有利之九十年十一月九日修正生效之新法第六條第一項第四款規定處
      斷，合先敘明。
（二）被告丙○○是否向證人即負責人林銀河借用樺聖公司之公司執照參與「鹽水溪
      流域污染防治計劃工程」第一、二期工程之競標，被告丙○○與證人林銀河於
      於臺南市調查站調查時、偵查中、原審調查時及本院審理時之陳述不一（見八
      十七年度偵字第二二○一號偵查卷第三三頁正、背面、第三五頁背面、第三六
      頁正面、第一八三頁正面、第二二八頁正面、原審卷第二六頁、本院卷(2)九十
      二年八月十四日審判筆錄第五頁），惟不論被告是否向證人即負責人林銀河借
      用樺聖公司之公司執照參與「鹽水溪流域污染防治計劃工程」第一、二期工程
      之競標，並不影響其分別以一億零六百五十一萬八千元及二億七千二百六十萬
      元順利標得第一、二期工程之效力。又被告辛○○徵得其弟即證人羅地發之同
      意，用證人羅地發所設立之千木公司與被告所使用之樺聖公司簽立植栽合作協
      議書，業據被告辛○○及證人羅地發於臺南市調查站調查時陳述（見八十七年
      度偵字第二二○一號偵查卷第三九頁正、背面、第四三頁正面）與被告辛○○
      及丙○○於原審調查時供述（見原審卷第一一二頁、第一一三頁）在卷，並有
      植栽合作協議書影本一份附於八十七年度偵字第二二○一號偵查卷（第七九頁
      正面至第八一頁正面）可稽，植栽合作協議書包括植栽提供者、植栽名稱、規
      格、數量及產地地號等項，被告丙○○於本院調查時辯稱：其中產地地號記載
      「屏東市○○段４４８號等」，即表示並非特定係屏東市○○段四四八號，而
      尚有其他之土地等語（見附於本院卷(1)之被告丙○○九十一年五月一日辯護意
      旨第四頁），故第一期工程前往驗苗之被告辛○○位於屏東市○○路之租用苗
      圃應包括在內，其他並無積極證據足資證明被告丙○○及辛○○均有業務上登
      載不實之犯行，嗣依第一期工程之投標補充說明書規定提送臺南市政府審查，
      亦均無行使業務上登載不實之犯行。第二期工程被告丙○○所提出以其為負責
      人之巨高園藝公司之植栽供應切結書及產地證明書，產地記載為臺南縣永康市
      ○○○段三一九號，有植栽供應切結書及產地證明書之影本各一份附於八十七
      年度偵字第二二○一號偵查卷（第一二○頁、第一二一頁）可稽，而被告丙○○以一百萬元向林芳德購買臺糖公司善化糖廠永康區觀賞植物圃園內所有植物
      及園區土地供其使用三年等情，業據被告丙○○於臺南市調查站調查時供述在
      卷（見八十七年度偵字第二二○一號偵查卷第三○頁正、背面），並有收據影
      本一份附於八十七年度偵字第二二○一號偵查卷（第五二頁）足憑，又臺南縣
      永康市○○○段三一九號土地之所有權人為臺糖公司，亦有該地之土地登記簿
      謄本一份附於八十七年度偵字第二二○一號偵查卷（第一三四頁與第一三五頁
      之間）可按，被告丙○○將產地證明書之產地所有人記載為巨高園藝公司，而
      非臺糖公司，被告丙○○於本院審理時辯稱：其提出巨高園藝公司之植栽供應
      切結書，其上並未稱其為臺南縣永康市○○○段三一九號土地之所有人，又巨
      高園藝公司所出具之產地證明書，乃係載明植栽之名稱、規格、數量、及產地
      ，並載明「本公司所有右列植栽之名稱、規格、數量及產地屬實無誤，特此證
      明」，故巨高園藝公司所出具者係證明提供與臺南市政府鹽水溪第二期工程所
      使用植栽，確係出自於臺南縣永康市○○○段三一九號土地之產地，招標須知
      規定投標者應提出「植栽來源之產地證明及產地所有人同意切結書」，揆其規
      定之目的，應係要使植栽來源之出處及供應得以確認，故產地證明書應僅係要
      證明該植栽係由誰植栽在何處栽植之來源為何，而非係要證明其產地所有權為
      其所有，巨高園藝公司所出具之切結書及證明書，即係為此意旨之表示，並非
      在表示植栽之產地所有權為其所有，而係在表示植栽係來源於臺南縣永康市○○○段三一九號其之生產地，故產地證明書上產地所有人是指植裁所有人，被
      告出具之上開文書，並未載明產地土地之所有權為其所有，而係載稱其植栽來
      源之產地係臺南縣永康市○○○段三一九號土地，其確在該處栽植亦為原審所
      確認之事實，此部分自無偽造文書可言等語（見附於本院卷(1)之被告丙○○九
      十一年五月一日辯護意旨第五頁至第七頁、本院卷(2)九十二年八月十四日審判
      筆錄第十頁），而本院向臺南市政府函查回覆亦稱：「有關『鹽水溪污染防治
      計畫工程』第二期工程，招標補充說明第四點所規定之『投標廠商應提出該工
      程所有植栽來源產地證明及產地所有人同意供應工程使用之切結書』，係指提
      出產地來源植栽為其所有之證明，並非指植栽提供者應提出產地之土地所有權
      為其所有之證明。」等語，有該府九十一年八月六日南市工水字第0910057016
      0 號函一份附於本院卷(1)可考，故被告辯稱產地證明書上產地所有人是指植裁
      所有人等語，尚可採，被告丙○○所提出以其為負責人之巨高園藝公司之植栽
      供應切結書及產地證明書，難認有有業務上登載不實之犯行，嗣持向原審法院
      公證處認證，亦無行使業務上登載不實及使公務員登載不實文書之犯行，認證
      後提送臺南市政府，亦難認有行使使公務員登載不實文書之犯行。至於被告丙○○聲請向期順公司函查，因其函查事項與上開向臺南市政府函查事項同（見
      附於本院卷(1)之九十一年六月三日聲請調查證據狀），本院認已無必要，附此
      敘明。
（三）被告乙○○於臺南市調查站調查時供稱：「（你是否有參與檢、選苗會勘？情
      形為何？）有的。應係於、６、樺聖公司工地主任丙○○開車載我及本案
      設計監造單位期順工程顧問有限公司監工丁○○，至屏東某苗圃，當時丙○○
      介紹苗圃中之某男子即為千木種苗社園主羅董，該苗圃為指定之苗圃，我不疑
      有他即與丁○○展開驗苗，現場係由丁○○作規格、數量清點，我在旁督導，
      在驗苗完畢拍照（由何人拍照已記不清楚）後，即由丁○○制作會勘紀錄分交
      丙○○及我檢視無誤後簽名。」「（你前往驗苗地點有幾處？附近地形有何特
      徵？）我等進行驗苗地點僅有壹處。附近地形明顯特徵有墳墓、檳榔樹等。」
      等語（見八十七年度偵字第二二○一號偵查卷第一○頁正、背面）。被告丁○○於臺南市調查站調查時供稱：「（：：：你與得標承（廠）商樺聖有限公司
      究有無依規定會同市府人員至指定之苗圃辦理驗苗工作？其數量、規格是否均
      合合約要求？）：：：第一期驗苗時，係由丙○○開車載我及乙○○至屏東與
      『羅』姓種苗商（我無法確定是否羅地發本人）會合，至某苗圃，丙○○及羅
      姓種苗商告訴我此即係植栽合作協議書上指定之種苗產地，我隨即要該羅姓種
      苗商逐株清點無訛后，即在會勘紀錄上簽名。：：：」等語（見八十七年度偵
      字第二二○一號偵查卷第二六頁正、背面）。被告丙○○於臺南市調查站調查
      時供稱：（本工程第一、二期植栽部份（分）是否均有依規定至指定之苗圃辦
      理選苗及抽驗苗手續？其數量、規格是否均符合合約要求？）有的，我與丁○○、市府承辦人乙○○等均有至指定之苗圃選苗及抽驗苗手續，其數量、規格
      亦均符合合約要求。」「（上述工程第一期部分，汝等係至何地點驗苗？）係
      由種苗商千木種苗社公司羅地發之兄長辛○○帶我等至指定之產地屏東市○地
      段土地該處進行驗苗。」「（前述第一期驗苗，汝等會勘地點是否確係指定之
      苗圃所在？）我無法確定，要問辛○○才知道。」等語（見八十七年度偵字第
      二二○一號偵查卷第三四頁背面）。被告辛○○於臺南市調查站調查時供稱：
      「（（提示、６、羅地發、林銀河簽立之『植栽合作協議書』）該協議書
      是否確為你以弟弟羅地發名義簽立？用途為何？）：：：邱某（指被告丙○○
      ）不久後即專程至我苗圃（位於屏東市○○路，詳細地址我不清楚，該地係我
      承租）看樹苗，並告知我數量及規格，：：：他有工程需要向我購買，我遂開
      始就其要求準備，：：：丙○○突然打電話給我，表示前述所需樹苗要先行辦
      理供應貨源認證，並要我找一家園藝公司，要該公司負責人、６、上午持
      公司章、私章、身分證至臺南市與其共至臺南地方法院公證處公證，同時要先
      告知其我苗圃之地號，我於是先找前述我位於屏東市○○路之地主，要詢問地
      號，但沒有遇到，而我另一處位於屏東市之苗圃係在南機場內之占用土地上，
      無從問得地號，但因情況緊急，我乃問在我苗圃做工之林黃真，取得其同意，
      用其所有之土地（按離我前述大春路苗圃不遠）地號（屏東市○○段４４８號
      ）電話告知丙○○，另我弟弟羅地發設有『千木種苗社有限公司』，我亦徵得
      其同意持其身分證、公司章及私章於、６、上午至臺南市○○路：：：丙○○住處會合，丙○○再帶我及另一人至臺南地方法院公證處公證，有關植栽
      合作協議書等文件均由丙○○負責，：：：公證後，丙○○再告訴我擇定、
      ６、到我苗圃驗苗，要我準備。」「（丙○○自己設有巨高園藝公司，為何
      前述會要你找一家園藝公司去辦理公證？）我所知道那時丙○○之巨高園藝公
      司尚未申請到公司執照，所以要我另找公司公證保證供應貨源。」「（、６
      、驗苗情形如何？）：：：我原按照『植栽合作協議書』所載之產地地號－
      屏東市○○段４４８號準備為驗苗地點，但我先自前述大春路苗圃運送一車袋
      苗過去，卸放後方發現地方過於狹窄，乃立即致電丙○○，告知現場狀況，要
      求分在屏東市○○段４４８地號及我南機場占用土地上之苗圃二處驗苗，丙○○說不可以，要我另僱車將南機場苗圃所準備之袋苗全部運到同位於大湖段之
      前述大春路苗圃放置，直接就在我大春路苗圃驗苗，：：：、６、中午丙○○帶二人（名字忘記了，記得丙○○介紹一人是市府人員，一人是設計公司
      人員）與我在林邊會合，：：：至大春路苗圃驗苗，驗苗人員也未索看苗圃地
      號，我所準備之袋苗也都符合規定，數量也超過，驗苗約三個小時方離去。」
      等語（見八十七年度偵字第二二○一號偵查卷第三八頁背面至第四十頁正面）
      。被告辛○○上開供述於、６、上午與丙○○就植栽合作協議書至臺灣臺
      南地方法院公證處公證，雖被告乙○○於臺南市調查站調查時供稱：「應不可
      能，、６、當天係工程開標日，依規定所有之投標證件資料均應於前一天
      寄達，絕無開標當天公證之理。」等語（見八十七年度偵字第二二○一號偵查
      卷第十二頁正、背面），然植栽合作協議書簽立之日期為八十三年六月十七日
      ，則該協議書是否八十三年六月十七日簽立即有疑義，縱使實際簽立之日期非
      八十三年六月十七日，該協議書仍有效。被告辛○○上開供述第一期工程驗苗
      地點在屏東市○○路之其租用苗圃，雖未在屏東市○○段４４８號，惟屏東市
      ○○路被告辛○○之租用苗圃亦包括在植栽合作協議書所記載之產地地號內，
      已如前述，故被告乙○○、丁○○、丙○○及辛○○至屏東市○○路被告辛○○之租用苗圃驗苗亦符合規定，而被告乙○○、丁○○、丙○○及辛○○上開
  供述，被告乙○○及丁○○之驗苗，其數量、規格亦均符合合約要求，被告丁○○於第一期植栽工程驗、選苗會勘記錄表會勘地點欄雖未記載植栽合作協議
      書上產地地號，僅記載「屏東縣」，於檢驗結果欄記載「尚符」，然並無不實
      ，有該記錄表影本一份附於八十七年度偵字第二二○一號偵查卷（第二○一頁
      ）可按，被告丁○○將該記錄表提供臺南市政府，難認有行使公文書上為不實
      記載文書之犯行。又被告丙○○於原審調查時供稱：「（（提示八十三年六月
      二十一日、八十四年六月二十七日選苗、驗苗會勘記錄表所附照片）有無意見
      ？）拍回之照片，在訂合約時即送乙份當天所拍的照片給市政府，到了施工時
      已隔約一年多，市政府為要施工辨認用，又向我們要了一次照片，這次送的即
      是卷附的照片，和我其他的工地苗埔（圃）照片已混合。」等語（原審卷第六
      八頁）；被告丙○○、乙○○、丁○○於本院調查時對於「這是不是第一期植
      栽工程驗選苗會勘紀錄表及驗苗後照的相片？（提示八七偵二二○一號第二○
      一頁至二○六頁並告以要旨）」，被告丙○○亦供稱：「只有第二○三頁中間
      那一張苦檻藍是以外其他都不是。」，被告乙○○亦供稱：「那不是驗苗照片
      ，我在工程施工當中向顧問公司及承包商所要的辨認苗種照片，如果是驗苗照
      片必須顧問公司及承包廠商要確認蓋章後才是驗苗照片。」，被告丁○○亦供
      稱：「會勘紀錄表是沒有錯，照片部分如同前二位所言。」，對於「這些照片
      為何附在第一期植栽工程驗苗會勘紀錄表的後面？」，被告丙○○供稱：「所
      提示的會勘紀錄表是影本，如果是會勘後紀錄表應該看正本，我們只送正本壹
      份，照片壹份由我們公司的人交給市政府。」，被告乙○○供稱：「卷宗裏紀
      錄表與照片是調查站到我辦公室去查時我主動拿給調查站的。照片與紀錄表只
      有壹份附在正本甲，紀錄表是我從正本甲影印出來，照片是我在施工期間向承
      包廠商要的辨認種苗照片，並不是驗苗照片。」，被告丁○○供稱：「這些照
      片為何在紀錄表裡我不清楚，是不是調查站拿到辨認的照片把他訂在一起。那
      些照片不是會勘的驗苗照片。」（以上見本院卷(1)九十二年二月十日訊問筆錄
      第三頁、第四頁），對於「檢察官到屏東市○○路苗圃現場勘驗結果認為第一
      期驗苗照片，僅苦檻藍之背景可以確定係在該苗圃，紅色鐵、綠珊瑚、紅葉紅
      仙丹、紅蝴蝶等驗苗照片之背景在大春路苗圃附近及大湖段四四八耗（號）土
      地上並無相符者，且一張蘭嶼裸實之照片攝影日期為八十二年十二月二十一日
      ，另一張蘭嶼裸實照片則為布面，至於大葉黃楊、文珠蘭、革葉石班木菶，因
      無背景特徵，難以確認拍攝地點，唯其照片之光色、紙質不一，是否同一時地
      所拍，非無可疑，有何意見？」，被告丙○○供稱：「這些照片不是驗苗照片
      。」，被告乙○○供稱：「這些照片不是驗苗照片，當時施工至一段時間，為
      辯（辨）認樹種所以向顧問公司及承包廠商要他們提供樹種的辯（辨）認照片
      。況且卷宗裏的照片及驗苗紀錄並非如同現在有順序的訂在一起，因為當初我
      提供時是分開遞送。」，被告丁○○供稱：「這照片不是驗苗照片。」（見本
      院卷(2)九十二年三月十七日訊問筆錄第二頁、第三頁），被告丙○○、乙○○
      、丁○○均供述八十七年度偵字第二二○一號偵查卷第二○二頁至二○六頁所
      列之照片不是第一期植栽工程驗苗後拍照之相片。而證人即臺南市調查站調查
      員甲○○於本院調查時證稱：「（本案臺南市調查站是不是你承辦？）我只負
      責訊問，承辦人不是我。」「（承辦人是誰？）戊○○。」「（臺南市政府辦
      理鹽水溪流域污染防治計畫工程第一期、第二期驗苗照片你有沒有看過？）問
      筆錄應該有看過，因要提示給當事人看。」「（該二期驗苗照片後來送到何處
      ？）我不是承辦人，相關資料是承辦人移送。」「（當時乙○○提出的照片為
      何知道是驗苗照片？）當時承辦人提供給我們的照片，承辦人告訴我們是驗苗
      照片。」「（當時承辦人是否提供壹份照片給你，與乙○○提出的照片作比對
      ，還是只有乙○○那份照片？）只有乙○○的那一份。」等語（見本院卷(2)九
      十二年四月七日訊問筆錄第三頁至第五頁）。被告丙○○、乙○○、丁○○對
      於證人甲○○證言之意見，被告丙○○供稱：「在調查站沒有看過驗苗照片。
      」，被告乙○○供稱：「我忘記了，應該是卷宗裡面我自己貼的辨認照片，不
      是驗苗照片。」，被告丁○○供稱：「我在調查站沒有看到合約正本照片。」
      （見本院卷(2)九十二年四月七日訊問筆錄第四頁）。證人即臺南市調查站調查
      員戊○○於本院調查時證稱：「（本案臺南市調查站是你承辦？）臺南市調查
      站八十六年我承接時是我辦的，八十五年不是我辦的。」「（八十七年偵字第
      二二○一號偵查卷第二○二頁至二○六頁是不是第一期驗選苗會勘所照的植栽
      照片？（提示））八十五年六月原來調工程全卷的資料時市政府提供的照片，
      我接辦時相關的資料都有。」「（誰提供的照片？）當初調卷是前手去調的。
      」「（前手是誰？）國情組組長庚○○。」等語（見本院卷(2)九十二年五月五
      日訊問筆錄第三頁、第四頁）。而證人即臺南市調查站國情組組長庚○○於本
      院調查時證稱：「（本案是不是你承辦？）是，八十五年承辦。」「（第一期
      植栽工程驗選苗會勘所照的照片是不是這些？（提示八七偵二二○一第二○二
      頁至二○六頁））時間久了我記不起來，我承辦時間很短。」「（臺南市鹽水
      溪流域污染防治計畫正本甲你們當時有沒有扣案？）太久，記不起來。」「（
      當時正本甲有沒有附第一期驗苗照片？）記不起來。」等語（見本院卷(2)九十
      二年五月二十六日訊問筆錄第三頁、第四頁），證人甲○○、戊○○、庚○○
      均無法證明八十七年度偵字第二二○一號偵查卷第二○二頁至二○六頁所列之
      照片為第一期植栽工程驗苗後拍照之相片。又起訴書對於第一期植栽工程驗苗
      照片記載「經本署檢察官至大春苗圃現場勘驗結果，附卷驗苗照片中，僅苦檻
      藍之背景可已確定係在該苗圃，而紅色鐵、綠珊瑚、紅葉紅仙丹、紅蝴蝶等驗
      苗照片背景在大春路苗圃附近及大湖段四四八號土地上並無相符者，且一張蘭
      嶼裸實之照片攝影日期且為八十二年十二月二十一日之照片，另一張蘭嶼裸實
      之照片則為布面，至於大葉黃楊、文珠蘭、革葉石班木等，因無背景特徵，難
      以確認拍攝地點，唯其照片之光色、紙質不一，是否同一時地所拍，非無可疑
      。」等語（見起訴書第七頁），與八十七年度偵字第二二○一號偵查卷第二○
      二頁至二○六頁之照片比對，八十七年度偵字第二二○一號偵查卷第二○二頁
      至二○六頁之照片，並非起訴書上開所記載的驗苗照片，起訴書上開記載所依
      據之驗苗照片現在何處？經本院函臺灣臺南地方法院檢察署請將起訴書上開記
      載所依據之驗苗照片送本院參辦，該署函覆所敘述之照片亦非驗苗照片，有該
      署九十二年七月一日南檢玲讓偵02201字第36717號函一份附於本院卷(2)可參
      。又被告乙○○於本院調查時供稱：「（對向審計部臺灣省台南市審計室借調
      之臺南市鹽水溪污染防治計畫（地一期）工程及臺南市鹽水污染防治計畫第二
      期工程之相關資料有何意見？（提示））原案是正本甲是屬於市政府的，正本
      乙是承包廠商的。在工程結算以後原案正本甲要送審計室核備，今天審計室所
      送都是副本，不是我所請求調閱的正本甲。」（見本院卷(1)九十一年七月八日
      訊問筆錄第二頁、第三頁）「（對借調的第一期、第二期臺南市鹽水溪污染防
      治計畫工程合約書各壹份有何意見？（提示並告以要旨））這次送過來還是副
      本，不是正本甲。」「（副本、正本甲、正本乙有何區別？）工程有正本甲、
      正本乙，正本甲所附的文件資料比較齊全，是屬於市政府的，正本乙是屬於廠
      商的，副本一般都在工地用，請款用的。驗苗照片應附在正本甲。」「（有何
      陳述？）合約書呈給市長核定的是正本甲，其他都是用影印的。」（見本院卷
      (1)九十一年九月三十日訊問筆錄第二頁、第三頁）「（你們要調的卷說市長核
      定的那一本到底在何處？）第一期正本甲在臺南市審計室找到。第二期正本甲
      找不到。」（見本院卷(1)九十一年十二月三十日訊問筆錄第三頁）「（對請調
      台南市鹽水溪污染防治計畫工程第二期（市長核定那一本）台南市政府函、台
      南市審計室函有何意見？（提示並告以要旨））依照市政府工程結案以後依規
      定要送到市政府主計室請款再由主計室轉送到審計室核備，我們去審計室找時
      確實找到第一期而已，因為正本甲不可能放在市政府裡。」（見本院卷(1)九十
      二年二月十日訊問筆錄第二頁、第三頁）「（第一期、第二期工程驗苗為何只
      有紀錄沒有相片？）第一期驗苗照片放在正本甲，因為訂合約只送正本甲給市
      長批示，如果合約內沒有附驗苗照片，在課長第一關因與合約規定不符，不准
      往上呈。合約第二期沒有規定附驗苗照片。」（見本院卷(1)九十二年三月三日
      訊問筆錄第三頁）等語，經本院向審計部臺灣省臺南市審計室調閱臺南市政府
      第一期、第二期鹽水溪污染防治計畫工程合約書正本甲（市長核定那一本），
      據覆臺南市政府並未將合約書正本甲送至該室，故無法予以提供，有該室九十
      一年十月九日（九一）審南市總字第六○八四號函一份附於本院卷(1)可稽，本
      院又向臺南市政府調閱該府第一期、第二期鹽水溪污染防治計畫工程合約書正
      本甲（市長核定那一本），據覆有關第一期、第二期鹽水溪污染防治計畫工程
      合約書正本甲，該府於工程完工結案時，已依規定送審計部臺灣省臺南市審計
      室備查，故該府並無此項資料，可資提供，有該府九十一年十一月十八日南市
      工水字第 09102055960號函一份附於本院卷(1)可按，則附第一期工程驗苗照片
      之上開正本甲，已不知何在，惟第一期驗苗照片放在正本甲，因為訂合約只送
      正本甲給市長批示，如果合約內沒有附該驗苗照片，因與合約規定不符，即不
      准往上呈，故第一期應已依照規定拍照，亦無證據證明被告丙○○有偽造該第
      一期驗苗照片，其將第一期工程驗苗所拍照之照片提出於臺南市政府，此部分
      尚無行使業務上登載不實之犯行。
（四）被告乙○○於臺南市調查站調查時供稱：「（本期（指第二期）工程你是否有
      參與驗苗會勘？）有的，應係於、６、丙○○開車載我及丁○○至當時永
      康糖廠三崁店段３１９號指定之苗圃進行驗苗，當時亦係由丁○○依合約內容
      逐一清點拍照（何人拍攝並不清楚），我在旁督導。嗣後由丁○○制作會勘紀
      錄表交丙○○及我檢視認數量規格與設計相符后簽名。」等語（見八十七年度
      偵字第二二○一號偵查卷第十三頁正、背面）。被告丁○○於臺南市調查站調
      查時供稱：「：：：第二期部分之驗苗亦係由我與乙○○、丙○○前往指定之
      苗圃驗苗，當時丙○○稱該永康市○○○段３１９號產地係『巨高園藝綠化有
      限公司』所有，而在丙○○清點無誤后，即完成驗苗工作。」等語（見八十七
      年度偵字第二二○一號偵查卷第二六頁背面）。被告丙○○於臺南市調查站調
      查時供稱：（本工程第一、二期植栽部份（分）是否均有依規定至指定之苗圃
      辦理選苗及抽驗苗手續？其數量、規格是否均符合合約要求？）有的，我與丁○○、市府承辦人乙○○等均有至指定之苗圃選苗及抽驗苗手續，其數量、規
      格亦均符合合約要求。」等語（見八十七年度偵字第二二○一號偵查卷第三三
      頁背面）。被告乙○○、丁○○及丙○○上開供述觀之，被告乙○○及丁○○
      第二期工程至產地永康市○○○段３１９號驗苗，其數量、規格亦均符合合約
      要求，被告丁○○於驗苗會勘記錄表會勘結論記載「數量與規格與設計相符」
      ，亦無不實，有該記錄表影本一份附於八十七年度偵字第二二○一號偵查卷（
      第二○七頁）可查，被告丁○○將該記錄表提供臺南市政府，亦難認有行使公
      文書上為不實記載文書之犯行。又被告丙○○於原審調查時供稱：「（（提示
      八十三年六月二十一日、八十四年六月二十七日選苗、驗苗會勘記錄表所附照
      片）有無意見？）拍回之照片，在訂合約時即送乙份當天所拍的照片給市政府
      ，到了施工時已隔約一年多，市政府為要施工辨認用，又向我們要了一次照片
      ，這次送的即是卷附的照片，和我其他的工地苗埔（圃）照片已混合。」等語
      （原審卷第六八頁）；於本院調查時供稱：「（你所說的請求調查第二期驗苗
      照片是不是這些照片？（提示八七偵二二○一號第二○八頁至二一○頁））第
      二期沒有拍照。」等語（見本院卷(1)九十一年七月八日訊問筆錄第三頁）。被
      告乙○○於本院調查時供稱：「（第二期驗苗照片怎麼來的？（提示八七偵二
      二○一號第二○八頁至二一○頁））這些照片不是驗苗照片，是我在施工期間
      要求承包廠商提供照片來辨認樹種。」（見本院卷(1)九十一年七月八日訊問筆
      錄第三頁）「（八十三年六月二十一日第一期工程驗苗會勘紀錄表所附照片及
      八十四年六月二十七日第二期工程驗苗紀錄表所附照片是否該二次驗苗所照的
      照片？（提示八七偵二二○一號第二○一頁到二一○頁並告以要旨））不是，
      卷宗照片是我在施工期間因樹種太多我跟承包廠商要的施工現場樹種辨認照片
      之用，而且卷宗裏的照片字體是我自己寫的。第二期本身合約規定並不需要附
      驗苗照片，所以卷宗裏所付（附）的照片，也同樣是我向他們要來辨認的照片
      。」（見本院卷(1)九十二年三月三日訊問筆錄第四頁）等語。被告丙○○、乙○○及丁○○於本院調查時對於「這是不是第二期驗苗會勘紀錄表及驗苗時所
      照的照片？（提示八七偵二二○一號地二○七頁至二一○頁並告以要旨）」，
      被告丙○○供稱：「第二期當天驗苗沒有拍照。」，被告乙○○供稱：「與第
      一期一樣屬於辨認苗種照片，依照合約書第二期不用拍驗苗照片。」，被告丁○○供稱：「會勘紀錄表沒有錯，第二期不需要驗苗照片。」（見本院卷(1)九
      十二年二月十日訊問筆錄第四頁）。被告乙○○、丁○○於本院調查時對於「
      第二期的照片為何記明是驗苗會勘照片，並由丁○○等人蓋章？（提示八七偵
      二二○一號第二○八頁到二一○頁並告以要旨）」，被告乙○○供稱：「照片
      是我在施工期間我向他們要的照片，我不知他們為何要蓋章，第二期不要驗苗
      照片。」，被告丁○○供稱：「第二期的照片，我在地院說過，不是驗苗照片
      ，承包商為了慎重把他寫下去，只是辯認用。」，對於「第一期、第二期驗苗
      會勘照片旁邊所寫的第一期、第二期的字跡怎麼不一樣？（提示八七偵二二○
      一號第二○二頁至二○六頁、二○八頁至二一○頁並告以要旨）」，被告乙○○供稱：「第一期是他們送照片沒註明我自己寫的，第二期是公司送進來就已
      經寫好。」「（第二期哪一個公司送來就已經寫，是哪一個公司？）是得標廠
      商樺聖公司於施工期間送進來辨認用的。」，被告丁○○供稱：「我不知道，
      當初只是辨認用。我們都依照合約在辦事。這些照片不是驗苗照片。」（以上
      見本院卷(1)九十二年三月三日訊問筆錄第四頁、第五頁）。第二期工程驗苗是
      否需驗苗照片，經本院向臺南市政府函查據覆稱：「經查該工程之招標補充說
      明第四條（如附件），得標廠商會同甲方監驗人員前往產地驗苗，並將會勘紀
      錄表做為合約附件之一，並無規定驗查時需拍照留存附於合約內做為附件。」
      等語，有該府九十二年二月二十七日南市工水字第 09231011950號函一份附於
      本院卷(2)可參，從上述各情觀之，第二期工程驗苗時並不需驗苗照片，八十七
      年度偵字第二二○一號偵查卷第二○八頁至二一○頁之照片雖記載第二期驗苗
      會勘照片，惟並非第二期驗苗照片，而係被告乙○○施工期間向得標廠商要的
      施工現場樹種辨認照片之用，起訴書以該照片係驗苗照片於理由記載「復從驗
      苗照片中，可發現艷陽仙丹之照片與第一期之紅葉紅仙丹（即艷陽仙丹）之照
      片為同一地點同一植栽，且與茄藤樹（水筆子）、五梨跤之照片背景、光色完
      全不同，顯非同一地、時、同一次攝影所拍，而茄藤樹（水筆子）、五梨跤之
      照片背景，經臺南市調查站於八十五年間至現場勘驗拍照，背景相符，有照片
      附卷可稽，則艷陽仙丹之照片即非在指定地點所攝，亦可確定。若其他植物照
      片都在現場拍攝，何以獨艷陽仙丹之照片會用其他時地之照片搪充？」云云，
      而認定第二期工程之驗苗照片為不實，容有未洽，第二期工程驗苗時既不需驗
      苗照片，被告丙○○即無涉犯行使業務上登載不實最之問題。
（五）被告丙○○第一期工程之植栽合作協議書、驗苗照片及第二期工程之植栽供應
      切結書及產地證明書並無不實，第二期並無驗苗照片，並未使臺南市政府陷於
      錯誤，而與樺聖公司簽立一億零六百五十一萬八千元之第一期工程合約，經變
      更設計後決算為一億零五百六十九萬元，並於完工後如數給付。亦未使臺南市
      政府陷於錯誤，而與樺聖公司簽立二億七千二百六十萬之第二期工程合約，經
      決算付予二億七千一百四十五萬九千六百元，並於完工後如數給付。而被告辛○○亦未配合被告丙○○提供不實之第一期工程植栽合作協議書至不實地點驗
      苗，因而使被告丙○○取得第一期工程而購買其植栽，均如前述，難認被告丙○○及辛○○均涉犯詐欺取財罪。
（六）第一期及第二期工程之驗苗均無不實及第一期驗苗照片亦無證據證明其不實（
      第二期不需驗苗照片），被告乙○○及丁○○予以通過，並無「使丙○○得免
      除沒收押標金共二千二百十五萬一千四百四十元，及未取消其得標權使與臺南
      市政府簽約取得工程款經決算給付三億七千七百十四萬九千六百元」之問題，
      被告乙○○及丁○○均不構成修正後貪污治罪條例第六條第一項第四款對於主
      管之事務，明知違背法令，直接圖私人不法利益，因而獲得利益罪。又被告丁○○亦無原審所認定「依委任契約受臺南市政府委託處理事務之人，竟意圖為
      丙○○不法之利益，在業務作成之驗苗會勘紀錄上，先後二次為不實之登載，
      而為違背其任務之行為，致生損害台南市政府之財產，涉犯刑法第三百四十二
      條第一項之背信罪」之問題
（七）綜上所述，上開證據其為訴訟上之證明，並未達於通常一般之人均不致有所懷
      疑，而確信其為真實之程度，足以證明被告乙○○、丁○○、丙○○、辛○○
      有右揭犯行，此外，亦查無其他積極證據足資證明其等有右開犯行，揆諸前開
      說明，被告乙○○、丁○○、丙○○、辛○○之辯解，非無可採，原審未詳為
      查明，遽對被告乙○○、丁○○、丙○○、辛○○論罪科刑，即有未洽。公訴
      人上訴認被告丁○○擔任本件工程之現場監工，審核施工材料有無符合標準，
      性質上即是協助共同被告乙○○對於得標廠商樺聖公司之施工加以監督，同為
      公權力之行使，原審卻僅論以背信罪嫌，未依貪污治罪條例第二條後段認定其
      為受委託行使公權力之人，而論以圖利罪，認事用法應有違誤；被告丙○○於
      本案中，固因其為實際施工廠商，不論以圖利罪嫌，惟其於本案中實屬關鍵地
      位，為獲利最多之人，被告乙○○僅因其公務員身分，即被判處有期徒刑五年
      六月，被告丙○○卻僅判處有期徒刑二年，其獲利甚多，卻未判處罰金，又其
      利用公務員之機會不法謀利，卻未褫奪公權，量刑亦嫌失出，請依原公訴人之
      請求，判處有期徒刑四年，併科罰金一百萬元，並褫奪公權二年云云，為無理
      由，被告乙○○、丁○○、丙○○、辛○○上訴均否認犯罪，則為有理由，應
      由本院將原判決撤銷改判，以不能證明被告乙○○、丁○○、丙○○、辛○○
      犯罪，改諭知其等無罪之判決。
據上論斷，應依刑事訴訟法第三百六十九條第一項前段、第三百六十四條、第三百零
一條第一項，判決如主文。
本案經檢察官劉欽銘到庭執行職務。
中    華    民    國      九十二      年      八      月      二十八    日
                                  臺灣高等法院臺南分院刑事第三庭
                                      審判長法官  陳    義    仲
                                            法官  楊    子    莊
                                    法官  陳    清    溪
右正本證明與原本無異。
檢察官如不服本判決，應於判決送達後十日內向本院提出上訴書。
被告不得上訴。
                                     法院書記官  趙    玲    瓏
中    華    民    國      九十二      年      八      月      二十九    日


司法院資訊處製作；財團法人民間司法改革基金會備份。
